臺灣高等法院刑事判決
110年度上訴字第418號
上  訴  人  臺灣桃園地方檢察署檢察官
被      告  吳國棟


上列上訴人因被告違反毒品危害防制條例案件，不服臺灣桃園地
方法院109年度審訴字第2129號，中華民國109年12月2日第一審
判決（起訴案號：臺灣桃園地方檢察署109年度撤緩毒偵字第669
號、第670號），提起上訴，本院判決如下：
    主  文
上訴駁回。
    理  由
一、經本院審理結果，認第一審不經言詞辯論，逕對被告甲○○諭
    知不受理之判決，核無不當，應予維持，並引用第一審判決
    書記載之證據及理由（如附件）。
二、檢察官上訴意旨略以：民國109年1月15日修正公布之毒品危
    害防制條例（下稱毒品條例）第24條第2項雖規定「前項緩
    起訴處分，經撤銷者，檢察官應繼續偵查或起訴」，或可解
    釋為撤銷附命戒癮治療之緩起訴處分後，除起訴外，亦得再
    為聲請觀察、勒戒。惟依毒品條例第36條後段規定「108年1
    2月17日修正之第18條、第24條及第33條之1之施行日期，由
    行政院定之外，自公布後六個月施行」，則109年1月15日修
    正公布之毒品條例第24條之施行日期，既尚未經行政院定之
    ，自應適用現行毒品條例第24條規定依法訴追。再按毒品條
    例於97年4月30日修正後，對於進入司法程序之戒癮治療方
    式，採取「觀察、勒戒或強制戒治」及「附命緩起訴」雙軌
    制，其目的在給予施用毒品者戒毒自新機會。被告既同意參
    加戒癮治療，由檢察官採行「附命緩起訴」方式，此後「附
    命緩起訴」經撤銷，自不能再改採「觀察、勒戒或強制戒治
    」方式，重啟處遇程序。是該條例第24條乃一般刑事訴訟程
    序之例外規定，屬刑事訴訟法第1條第1項規定之「其他法律
    所定之訴訟程序」。該條第2項規定「前項（第1項）緩起訴
    處分，經撤銷者，檢察官應依法追訴」，已明示施用毒品案
    件於撤銷緩起訴處分後之法律效果為「依法追訴」，此乃因
    被告事實上已接受等同「觀察、勒戒」之處遇，惟其竟未能
    履行該條件，自應於撤銷緩起訴處分後就前案依法起訴，而
    無再次聲請法院裁定觀察、勒戒之必要。本案被告於108年2
    月18日、5月18日施用毒品之行為，既經臺灣桃園地方檢察
    署檢察官以108年度毒偵字第1687號、第3704號為附命完成
    戒癮治療之緩起訴處分確定，竟於緩起訴期間內故意更犯有
    期徒刑以上之刑之罪而經檢察官以109年度撤緩字第435號撤
    銷緩起訴處分確定，再以109年度撤緩毒偵字第669號、第67
    0號起訴本案犯行，揆諸上揭說明，被告事實上既已接受等
    同「觀察、勒戒」之處遇，檢察官自應於撤銷緩起訴處分後
    依法追訴，並無再次聲請法院裁定「觀察、勒戒」之必要。
    原判決逕為不受理判決，悖於上開最高法院決議意旨，自有
    未洽云云。惟查：
　㈠最高法院刑事大法庭已於109年11月18日以109年度台上大字
    第3826號裁定宣示：109年1月15日修正公布、同年7月15日
    施行之毒品條例第20條第3項規定，犯第10條之罪於觀察、
    勒戒或強制戒治執行完畢釋放後，3年後再犯第10條之罪者
    ，適用本條前2項之規定。上開所謂「3年後再犯」，只要本
    次再犯（不論修正施行前、後）距最近1次觀察、勒戒或強
    制戒治執行完畢釋放，已逾3年者，即該當之，不因其間有
    無犯第10條之罪經起訴、判刑或執行而受影響。
　㈡至於「毒品條例修正前，原無施用毒品紀錄之成年被告，因
    施用毒品案件（下稱前案），經檢察官依刑事訴訟法第253 
    條之1第1項、第253 條之2第1項第6款及修正前毒品條例第2
    4條第1項，為『附命完成戒癮治療之緩起訴處分』（下稱『附
    命緩起訴』）後，因被告未完成戒癮治療之必要命令，經檢
    察官依職權撤銷『附命緩起訴』確定，並依同條第2項就前案
    提起公訴。被告再於前案『附命緩起訴』確定後3年內因施用
    毒品為警查獲（下稱後案），檢察官就後案直接起訴（含聲
    請簡易判決處刑），現繫屬於法院，依修正後毒品條例第35
    條之1第2款規定，審判中案件應由法院依修正後規定處理，
    則此時是否仍有修正後毒品條例第20條第1項裁定觀察、勒
    戒規定之適用？」之法律爭議，經最高法院刑事第七庭徵詢
    該院其他各庭，多數同意採「肯定說」之法律見解或結論，
    即修正後毒品條例第23條第2項係以「觀察、勒戒或強制戒
    治執行完畢釋放後，3年內再犯」為其追訴條件，被告前既
    未曾接受觀察、勒戒等處遇，自無從適用該規定予以追訴處
    罰，仍應適用修正後毒品條例第20條第1項規定辦理。復依
    最高法院最近一致之見解，毒品條例修正後，對於戒除毒癮
    不易者，同條例第20條第3項及第23條第2項之適用，係著重
    在機構內、外處遇及刑事制裁等方式之交替運用，以期控制
    、改善至其戒除毒癮，而以「3年」為期，建立定期治療之
    模式，只要本次再犯距最近一次觀察、勒戒或強制戒治執行
    完畢釋放，已逾3年者，即該當之，不論其間有無犯同條例
    第10條之罪經起訴、判刑或執行而受影響，則對前揭法律爭
    議採「否定說」者所持：「前案可以起訴，後案只能觀察、
    勒戒，法理上存有落差」等理由，已為最高法院所不採取。
    而前揭法律爭議採「肯定說」之理由略謂：
　⒈犯施用第一級、第二級毒品罪者，檢察官應聲請法院裁定觀
    察、勒戒；且觀察、勒戒等處遇執行完畢釋放後，3年後再
    犯施用第一級、第二級毒品罪者，應再啟觀察、勒戒等處遇
    程序，修正後毒品條例第20條第1項、第3項分別定有明文。
    另修正前毒品條例第24條第1項明定「本法第二十條第一項
    及第二十三條第二項之程序，於檢察官先依刑事訴訟法第二
    百五十三條之一第一項、第二百五十三條之二之規定，為附
    命完成戒癮治療之緩起訴處分時，或於少年法院（地方法院
    少年法庭）認以依少年事件處理法程序處理為適當時，不適
    用之」，亦即檢察官對施用毒品之被告得為「附命緩起訴」
    ，而排除觀察、勒戒等處遇及起訴規定之適用，而檢察官得
    為「附命緩起訴」處分之對象，當包括「初犯及3年後再犯
    」、「3年內再犯」之施用毒品者。若上開「附命緩起訴」
    經撤銷時，自應回復為原緩起訴處分不存在時之狀態，檢察
    官仍應依修正後毒品條例第20條第1項或第23條第2項之規定
    ，分別視其為「初犯及3年後再犯」或「3年內再犯」之施用
    毒品者，而決定適用觀察、勒戒等處遇或起訴之程序。至修
    正前同條例第24條第2項規定：「前項緩起訴處分（即附命
    緩起訴），經撤銷者，檢察官應『依法追訴』」，法文既非「
    依法起訴」，並參考刑事訴訟法第1條第1項規定：「犯罪，
    非依本法或『其他法律』所定之訴訟程序，不得『追訴』、處罰
    」，且「刑罰」及「保安處分」同為犯罪之法律效果，則「
    依法追訴」，除指檢察官適用刑事訴訟法所定之起訴程序外
    ，尚包括修正前（後）毒品條例第20條第1 項所定觀察、勒
    戒程序。此與修正後毒品條例第23條第2項規定「觀察、勒
    戒或強制戒治執行完畢釋放後，三年內再犯第十條之罪者，
    檢察官或少年法院（地方法院少年法庭）應『依法追訴』或裁
    定交付審理。」因與同條例第20條第3項配合之結果（即觀
    察、勒戒等處遇執行完畢釋放後，3年後再犯第10條之罪，
    始得重行觀察、勒戒），所稱「依法追訴」，無從包括聲請
    觀察、勒戒者有別，尚不得援引修正後毒品條例第23條第2
    項之規定，而謂修正前毒品條例第24條第2項之「依法追訴
    」，必需排除修正後毒品條例第20條聲請觀察、勒戒規定之
    適用。且修正前毒品條例第24條第2項所稱「緩起訴處分」
    經撤銷者，其撤銷原因非一，若係因違法或不當經再議程序
    ，由上級檢察機關撤銷時，本應回復未為緩起訴處分前之狀
    態，由檢察官續行偵查，視個案之證據，為適當之處分，要
    不得強解為應「依法起訴」，認無再次聲請法院裁定觀察、
    勒戒之必要。
　⒉修正前毒品條例第24條規定，並未排除修正後同條例第20條
    第1項（初犯、3年後再犯）及第23條第2項（3年內再犯）情
    形，檢察官仍得適用該第24條第1項為「附命緩起訴」，已
    如上述。而檢察官為「附命緩起訴」，應適用依該條例第24
    條第3項訂定之「毒品戒癮治療實施辦法及完成治療認定標
    準」（下稱「認定標準」）。被告所犯前案經檢察官為「附
    命緩起訴」，嗣該緩起訴被撤銷，該次施用第一級、第二級
    毒品犯行雖經起訴判刑，倘檢察官認後案依「認定標準」第
    2條第2項但書規定，雖「不適合為『附命緩起訴』」，然「無
    礙其完成戒癮治療之期程者」，仍得就後案再為「附命緩起
    訴」，而不適用修正後毒品條例第20條第1項（初犯、3年後
    再犯）及第23條第2項（3年內再犯）之程序。是檢察官既未
    裁量就後案為「附命緩起訴」，而為起訴，法院即應依修正
    後毒品條例第20條第1項規定辦理。
　⒊97年4月30日修正公布之毒品條例第24條第1項（109年1月15
    日公布之新法亦同），已改採觀察、勒戒等處遇與「附命緩
    起訴」並行之雙軌模式，後者並擴及毒品條例第23條第2項
    （3年內再犯）情形，可見立法者有意在「附命緩起訴」程
    序，對施用第一級、第二級毒品者，採取更為寬容之態度。
    上述二程序其執行方式有別，其間仍有差異。前者依毒品條
    例第20條第1項、第2項之規定，視其執行成效，由觀察、勒
    戒，進而強制戒治，循序為之。後者依修正前毒品條例第24
    條第1項，檢察官得為「附命緩起訴」。而依「認定標準」
    第3條、第7條、第11條規定，「戒癮治療」包括「藥物治療
    、心理治療、社會復健治療」、「戒癮治療之期程以連續1
    年為限」、檢察官為上開緩起訴處分得指定被告應遵行事項
    等。被告同意參加「附命緩起訴」，即應完成「戒癮治療」
    、檢察官指定之應遵行事項至緩起訴期間屆滿乃止。前者與
    後者對照以觀，「附命緩起訴」雖得佐以採尿、對相關規定
    遵守等方式之約制，使被告確實完成「戒癮治療」，但「戒
    癮治療」始為「附命緩起訴」之核心治療方式，並得取代觀
    察、勒戒等處遇，期能完全戒除被告之毒癮。依上揭說明，
    被告在「戒癮治療」完成前，仍難謂得與觀察、勒戒等處遇
    「已執行完畢」等同視之。「附命緩起訴」因已撤銷，被告
    之「戒癮治療」並未完成，自與觀察、勒戒等處遇執行完畢
    有別。
　⒋觀之修正後毒品條例第20條第3項、第23條第2項立法體例，
    依其文義僅限於觀察、勒戒等處遇執行完畢釋放後，3年內
    再犯第10條之罪者，始應依法追訴或裁定交付審理。本次修
    法在放寬觀察、勒戒等處遇之適用時機，如係初犯，本應依
    同條例第20條第1項規定予以觀察、勒戒，縱曾於3年內再犯
    經追訴處罰，究與經觀察、勒戒等處遇之完整療程不同，倘
    本次施用毒品已超過3年，仍應再予觀察、勒戒，此為最高
    法院最近所採見解（如最高法院109年度台上字第3098、313
    5、3131、3240、4105號判決等參照），亦即修正後毒品條
    例就施用毒品之犯行，係以被告是否曾經接受觀察、勒戒等
    處遇，而非以其是否曾因施用毒品經追訴處罰，為其追訴條
    件，縱被告前案係經追訴處罰，而後案於緩起訴處分確定3 
    年內，再犯施用毒品罪，其前既未曾受觀察、勒戒處分，基
    於平等原則，仍應為相同處理。
　⒌依修正後毒品條例第24條第1項規定，檢察官可依刑事訴訟法
    第253條之2第1項第4款至第6款或第8款規定，為各項附條件
    之緩起訴處分，不限於修正前同條項所定「附命戒癮治療」
    之緩起訴處分，以使毒品施用者獲得有利於戒除毒品之適當
    處遇；修正後同條第2項亦規定：「前項緩起訴處分，經撤
    銷者，檢察官應繼續偵查或起訴。」其立法理由並說明：「
    緩起訴處分是利用機構外之處遇，協助施用毒品者戒除毒癮
    ，為達成戒除毒癮之目的，於撤銷緩起訴處分後，宜由檢察
    官依法繼續偵查或起訴，亦即仍有現行條文第20條觀察、勒
    戒及強制戒治制度之適用，俾利以機構內之處遇方式協助其
    戒除毒癮，亦得為不同條件或期限之緩起訴處分」等語。是
    以前案於撤銷緩起訴處分後，仍有同條例第20條所定觀察、
    勒戒等處遇制度之適用，新法所定之附條件緩起訴處分與觀
    察、勒戒等處遇，已無法相提並論，無從視為事實上已接受
    等同於「觀察、勒戒」之處遇，否定說之論理已全然失其所
    據，雖該條文行政院尚未定施行日期，但為利法律銜接，亦
    宜先予因應，而為相同之解釋（最高法院109年度台上大字
    第3536號裁定意旨參照）。
　㈢本案被告施用第一級、第二級毒品之時間為108年2月18日、5
    月18日，距其最近一次觀察、勒戒執行完畢釋放時（即89年
    6月1日），已逾3年，縱其間曾於92、93、94、96、100、10
    1、104年間多次因犯施用第一級或第二級毒品罪經起訴、判
    刑或執行，且所犯本案前經檢察官為「附命緩起訴」，然依
    前開說明，該「附命緩起訴」既已撤銷，被告之「戒癮治療
    」並未完成，自與觀察、勒戒等處遇執行完畢有別，從而，
    本案於撤銷緩起訴處分後，仍有同條例第20條所定觀察、勒
    戒等處遇制度之適用，無從視為事實上已接受等同於「觀察
    、勒戒」之處遇，檢察官仍應依修正後之毒品條例第20條第
    3項、現行第24條等規定，視被告個案情形而為「觀察、勒
    戒」或「附條件緩起訴（含戒癮或毋庸戒癮之條件）」之多
    元處遇。檢察官未依新法為上開合義務性之裁量處遇，逕於
    新法施行後之109年10月8日提起公訴（同年月28日繫屬原審
    法院），起訴程序已屬違背規定，且無從補正。
　㈣至事實審法院就此類「3年後再犯」案件應否依職權裁定令被
    告入勒戒處所觀察、勒戒？經最高法院刑事第五庭徵詢該院
    其他各庭，多數同意「法院是否依職權裁定觀察、勒戒，或
    以起訴程序違背規定，而為不受理判決，『應個案具體裁量』
    」之見解或結論，即法院經綜合審酌個案施用毒品之情形（
    如施用之動機、方式、次數、有無多種毒品混用等）、被告
    之品德及素行（如前經觀察勒戒、強制戒治、戒癮治療或判
    刑等情形）、生活狀況（如家庭環境、學業及工作情形、有
    無在監在押等）、社會支援（如當地有無適當醫療機構、相
    關社福團體等）及將來執行方式暨其意願（刑事訴訟法第25
    3條之2第2項參照）等相關因素，為整體判斷後：⒈倘認以實
    施觀察、勒戒為適當，或個案縱經檢察官重新裁量後採命附
    條件緩起訴處分之可能性不高（例如：被告不同意緩起訴、
    現在或即將執行長期徒刑），致重啟處遇程序顯欠缺實益者
    ，自得依毒品條例第35條之1第2款之授權規定，逕裁定觀察
    、勒戒，以求程序之經濟。⒉修法後已賦予檢察官視個案不
    同而為觀察、勒戒或附條件緩起訴（含戒癮或毋庸戒癮之條
    件）之多元處遇，於被告並無不利，法院審酌上開情況，認
    逕予裁定觀察、勒戒，對被告顯屬不利或有失公平，宜由檢
    察官再行斟酌者，得認起訴程序違背規定，且無從補正而為
    不受理判決，以維被告之利益（最高法院109年度台抗大字
    第1771號裁定意旨參照）。本院審酌被告個案情形為整體判
    斷後，認逕依職權裁定觀察、勒戒，對被告顯屬不利且有失
    公平，宜由檢察官再行斟酌，以維被告之利益。
　㈤綜上所述，原審因認起訴程序違背規定，而為不受理判決，
    核無違誤。檢察官上訴仍執前詞，指摘原判決不當，為無理
    由，應予駁回，並不經言詞辯論為之。
據上論斷，應依刑事訴訟法第368條、第372條、第373條，判決
如主文。
中　　華　　民　　國　　110 　年　　2 　　月　　18　　日
                  刑事第十六庭  審判長法　官  葉騰瑞
                                      法　官  廖紋妤
                                      法　官  陳芃宇
以上正本證明與原本無異。
施用第二級毒品部分，不得上訴。
施用第一級毒品部分，如不服本判決，應於收受送達後20日內向
本院提出上訴書狀，其未敘述上訴之理由者並得於提起上訴後20
日內向本院補提理由書（均須按他造當事人之人數附繕本）「切
勿逕送上級法院」。
                                      書記官  李佳芬
中　　華　　民　　國　　110 　年　　2 　　月　　19　　日